臺灣臺中地方法院民事判決　九十三年度訴字第二六七八號
　　原　　　告　丙○○
　　　　　　　　己○○○
　　　　　　　　乙○○
　　　　　　　　丁○○
　　訴訟代理人　戊○○○
　　訴訟代理人　甲○○
　　被　　　告　子○○
　　訴訟代理人　癸○○
　　被　　　告　庚○○
　　　　　　　　辛○○
　　訴訟代理人　壬○○
右當事人間請求請求不當得利等事件，本院於民國九十四年三月三十日言詞辯論終結
，判決如下：
    主      文
被告子○○應自民國九十三年十一月九日起，按年給付原告新臺幣參仟肆佰柒拾肆元
。
被告庚○○應給付原告新臺幣參萬伍仟參佰參拾元，及自民國九十三年十一月九日起
至清償日止按週年利率百分之五計算之利息，並應自民國九十三年十一月九日起，按
年給付原告新臺幣柒仟零陸拾陸元。
被告辛○○應給付原告新臺幣壹萬柒仟零玖拾元，及自民國九十三年十一月十日起至
清償日止按週年利率百分之五計算之利息，並應自民國九十三年十一月十日起，按年
給付原告新臺幣參仟肆佰壹拾捌元。
原告其餘之訴駁回。
訴訟費用由被告子○○負擔百分之二、被告庚○○負擔百分之十、被告辛○○負擔百
分之五，餘由原告負擔。
本判決第一、二、三項及命被告負擔訴訟費用部分，得假執行。但被告庚○○、辛○○分別以新臺幣參萬伍仟參佰參拾元、壹萬柒仟零玖拾元為原告預供擔保，得免為假
執行。
原告其餘假執行之聲請駁回。
    事實及理由
一、被告辛○○經合法通知，未於最後言詞辯論期日到場，核無民事訴訟法第三百八
    十六條所列各款情形，爰依原告之聲請，由其一造辯論而為判決。
二、原告主張：
  (一)坐落台中縣大甲鎮○○段四三０、四三二、四三四、四三六地號土地（以下各
      簡稱四三０、四三二、四三四、四三六地號土地），為原告丙○○、己○○○
      、乙○○、丁○○共有，而同段四二九地號土地為被告子○○所有，其利用四
      三０地號土地通行；同段四三一、四三三地號土地為被告庚○○所有，其利用
      四三二、四三四地號土地通行；同段四三五地號土地為被告辛○○所有，而占
      用同段四三六地號土地通行。
  (二)四三０地號土地面積十一．八平方公尺，公告土地現值每平方公尺新臺幣（下
      同）二萬七千元，被告子○○利用四三０地號土地對外通行所獲得相當租金之
      不當得利，以該土地現值年息百分之十計算，每年為三萬一千八百六十元（計
      算式：27,000×11.8×10% =31,860）；四三四地號土地面積十一．八四平方
      公尺，公告土地現值每平方公尺二萬七千元，被告庚○○利用四三四地號土地
      對外通行所獲得相當租金之不當得利，以該土地現值年息百分之十計算，每年
      為三萬一千九百六十八元（計算式：27,000×11.84×10% =31,968），原告僅
      請求起訴前五年之相當租金之不當得利，共十五萬九千八百四十元（計算式：
      31,968×5=159,840）。又四三二地號土地面積十二．一六平方公尺，公告土
      地現值每平方公尺二萬七千元，被告庚○○利用四三二地號土地對外通行所獲
      得相當租金之不當得利，以該土地現值年息百分之十計算，每年為三萬二千八
      百三十二元（計算式：27,000×12.16×10% =32,832），原告僅請求起訴前五
      年之相當租金之不當得利，共十六萬四千一百六十元（計算式：32,832×
      5=164,160）。以上合計被告庚○○每年應給付原告六萬四千八百元，五年共
      三十二萬四千元；四三六地號土地面積十一．六一平方公尺，公告土地現值每
      平方公尺二萬七千元，被告庚○○利用四三六地號土地對外通行所獲得相當租
      金之不當得利，以該土地現值年息百分之十計算，每年為三萬一千九百六十八
      元（計算式：27,000×11.61×10% =31,347），原告僅請求起訴前五年之相當
      租金之不當得利，共十五萬六千七百三十五元（計算式：31,347×5=156,735
      ）。
  (三)並聲明：(一)被告子○○應自起訴狀繕本送達之翌日起，按年給付原告三萬一千
      八百六十元；(二)被告庚○○應給付原告三十二萬四千元，及自起訴狀繕本送達
      之翌日起至清償日止按週年利率百分之五計算之利息。(三)被告庚○○應自起訴
      狀繕本送達之翌日起，按年給付原告六萬四千八百元。(四)被告辛○○應給付原
      告十五萬六千七百三十五元，及自起訴狀繕本送達之翌日起至清償日止按週年
      利率百分之五計算之利息。(五)被告辛○○應自起訴狀繕本送達之翌日起，按年
      給付原告三萬一千三百四十七元。(六)願供擔保，請准宣告假執行。
  (四)對被告抗辯之陳述：系爭土地為商業區，充作騎樓用地，非道路用地，此由系
      爭土地南北兩側均已有建築物自明。被告等人將系爭土地非僅充作道路使用，
      且其店面整個面臨系爭土地，而使原告無法利用，如原告堅欲使用，或圍牆或
      其他施工，必被被告指為權利濫用。再(1)被告子○○將其所有四二九地號土地
      出租與第三人使用，然該第三人仍須使用四三０地號土地，才得與中山路二段
      連絡，則此部分利益，乃在第三人支付租金之利益之內，否則四二九地號土地
      無法與中山路聯絡，必無人承租，故被告子○○非但為四二九地號土地之所有
      權人，更是間接占有人，其因而有向第三人請求租金之權利，自有支付不當得
      利之義務。(2)被告庚○○先謂四三二、四三四地號土地為道路，於九十四年三
      月十六日則改稱自四二０地號通行，並未自四三二、四三四地號土地通行，其
      陳述已非一致。何況中山路二段乃其房屋大門所在，其不自大門通行，何人能
      信。而四二０地號土地是否尚有道路足供通行，亦滋疑義。被告庚○○所言顯
      非實在，其有使用四三二、四三四地號土地通行中山路至為明顯，自難辭支付
      不當得利之義務。(3)被告辛○○所有之四三五地號土地既須借四三六地號土地
      與中山路聯絡，則無論被告將其所有土地出租出借或未有人居住，均應認其有
      使用四三六地號土地與中山路聯絡，而應責被告辛○○支付不當得利。
三、被告抗辯：
  (一)被告子○○辯稱：其所有之房屋出租於他人，被告本人並未使用該房屋，所以
      未通行原告之土地。
  (二)被告庚○○辯稱：(1)原告並未舉證證明被告庚○○占用四三二、四三四地號土
      號可獲得三十二萬四千元之不當得利；(2)況原告所有之該二筆土地為道路用地
      ，雖經大甲鎮日南地區都市○○○○○路二段原二十二公尺計劃道路縮減為十
      六公尺，但仍為道路，供不特人通行使用，並非由被告占用。(3)原告另請求被
      告庚○○應按年給付六萬四千元一節，殊不知原告據何法律關係請求等語。並
      聲明：(一)原告之訴及假執行之聲請均駁回；(二)如受不利判決，願供擔保，請准
      免為宣告假執行。
  (三)被告辛○○辯稱：(1)四三六地號土地原係都市○○○道路用地，原就任由當地
      商業區之過往行人及消費者來往經過。(2)前開土地雖位在被告所屬之建物前，
      但此一建物乃作放置閒物之農舍使用，縱有進出，亦從互通之同屬被告的隔壁
      建物內，何來不當得利？並聲明：(一)原告之訴及假執行之聲請均駁回；(二)如受
      不利判決，願供擔保，請准免為宣告假執行。
四、法官使兩造整理並協議簡化爭點如下：
  (一)不爭執事項：
    １、大甲鎮○○段四三０、四三二、四三四、四三六等地號土地為原告四人所共
        有，丙○○應有部分三分之一、己○○○應有部分六分之一、乙○○應有部
        分六分之一、丁○○應有部分三分之一。
    ２、被告子○○所有門牌號碼大甲鎮○○路○段二一八之一號建物未使用四三０
        地號土地，但經由四三０地號土地通行至大甲鎮○○路○段。
    ３、被告庚○○所有門牌號碼大甲鎮○○路○段二一六號、二一八號建物未使用
        四三二、四三四地號土地，但經由四三二、四三四地號土地通行至大甲鎮○○路○段。
    ４、被告辛○○所有門牌號碼大甲鎮○○路○段二一四號建物，未使用四三六地
        號土地，但與大甲鎮○○路○段相隔四三六地號土地。
  (二)爭執事項：
    １、原告主張系爭四筆土地非道路用地，被告主張系爭四筆土地仍為道路，供不
        特定人使用。
    ２、被告子○○抗辯其所有之建物出租於他人，被告本人並未使用系爭房屋，所
        以並未通行使用原告之土地。
    ３、被告辛○○抗辯其房屋已經一、二十年沒有使用，所以未通行使用原告之土
        地。
    ４、被告庚○○抗辯其未將原告之土地圍起來使用，該土地是供大眾使用，不是
        只有被告在使用而已。
五、得心證之理由：
  (一)原告四人共有之四三０、四三二、四三四、四三六地號土地，其地目為「道」
      ，有土地登記謄本附卷可稽。惟本院於九十四年三月四日至現場勘驗，該四筆
      土地係鄰接大甲鎮○○路○段，實際並未作為道路供人車通行；且台中縣大甲
      地政事務所測量員林建民於現場陳稱：「系爭四筆土地原為計劃道路，但因為
      道路縮小，未供道路使用。」等語，此有勘驗照片四幀及勘驗筆錄在卷足憑。
      從而被告抗辯系爭四筆土地仍為道路，係供不特定人使用云云，即無可採。
  (二)被告子○○所有之門牌號碼大甲鎮○○路○段二一八之一號建物、被告庚○○
      所有之門牌號碼大甲鎮○○路○段二一六號、二一八號建物、被告辛○○所有
      之門牌號碼大甲鎮○○路○段二一四號建物，該四棟建物相連，且其大門均面
      向大甲鎮○○路○段，並分別以原告共有之四三０、四三二、四三四、四三六
      地號土地而與中山路二段相鄰接，亦即被告由其建物大門進出中山路二段時，
      必然須分別使用原告之該四筆土地。而由建物大門進出，乃通常之生活經驗，
      被告等人使用其建物，當無違反此生活經驗而由後門進出之理；又進出被告之
      建物，即須經由原告之土地，已如前述，亦即被告為使其建物具有健全之通行
      機能而合於一般使用狀態，必須利用原告之土地，故利用原告土地所得之利益
      ，即依附並內化於被告對其建物之使用中，因而被告等人為該利益之享有者，
      應無疑義，且該利益之享有，不因被告是否將其建物出租他人或僅作為放置閒
      物之農舍使用而有不同。而被告等人受有此利益，並不具有法律上之原因，且
      致原告受有無法利用其土地之損害，原告依不當得利請求權，請求被告返還本
      應屬於原告之土地利用利益，期以平衡兩造間之損益變動關係，應屬有據。
  (三)按使用他人之土地者，可享有相當於租金之利益，此乃社會之通念，故被告等
      人所應返還之利益，應以相當於租用基地建築房屋所應給付之租金計算，即依
      土地法第一百零五條準用第九十七條第一項規定，以不超過每年土地申報地價
      年息百分之十為限。而四三０地號土地八十九年七月期之申請地價為每平方公
      尺三千六百八十元，四三二、四三四、四三六地號土地九十三年一月期之申報
      地價亦均為每平方公尺三千六百八十元，此有土地登記謄本可查。而本院審酌
      被告等人使用原告之土地，有其不得不然之必要，且僅供通行至道路，並未在
      土地上有任何工作物，乃屬低度之利用情形等情事，認為以申報地價年息百分
      之八計算相當租金之不當得利為適當。準此計算，四三０地號土地面積十一．
      八平方公尺，被告子○○利用四三０地號土地對外通行所獲得相當租金之不當
      得利，每年為三千四百七十四元（計算式：3,680×11.8×8% =3,474，元以下
      四捨五入，以下同）；四三四地號土地面積十一．八四平方公尺，被告庚○○
      利用四三四地號土地對外通行所獲得相當租金之不當得利，每年為三千四百八
      十六元（計算式：3,680×11.84×8% =3,486），原告僅請求起訴前五年之相
      當租金之不當得利，共一萬七千四百三十元（計算式：3,486×5=17,430）。
      又四三二地號土地面積十二．一六平方公尺，被告庚○○利用四三二地號土地
      對外通行所獲得相當租金之不當得利，每年為三千五百八十元（計算式：
      3,680×12.16×8% =3,580），原告僅請求起訴前五年之相當租金之不當得利
      ，共一萬七千九百元（計算式：3,580×5=17,900）。以上合計被告庚○○每
      年應給付原告七千零六十六元，五年共三萬五千三百三十元；四三六地號土地
      面積十一．六一平方公尺，被告庚○○利用四三六地號土地對外通行所獲得相
      當租金之不當得利，每年為三千四百十八元（計算式：3,680×11.61×8%
      =3,418），原告僅請求起訴前五年之相當租金之不當得利，共一萬七千零九十
      元（計算式：3,418×5=17,090）。
  (四)綜上所述，原告請求：(一)被告子○○自起訴狀繕本送達之翌日即九十三年十一
      月九日起，按年給付原告三千四百七十四元；(二)被告庚○○應給付原告三萬五
      千三百三十元，及自起訴狀繕本送達之翌日即九十三年十一月九日起至清償日
      止按週年利率百分之五計算之遲延利息。(三)被告庚○○應自起訴狀繕本送達之
      翌日即九十三年十一月九日起，按年給付原告七千零六十六元。(四)被告辛○○
      應給付原告一萬七千零九十元，及自起訴狀繕本送達之翌日即九十三年十一月
      十日起至清償日止按週年利率百分之五計算之遲延利息。(五)被告辛○○應自起
      訴狀繕本送達之翌日即九十三年十一月十日起，按年給付原告三千四百十八元
      ，為有理由，應予准許。其餘逾此部分之請求，為無理由，應予駁回。
六、本件係所命給付之金額未逾五十萬元之判決，爰依職權宣告假執行。而被告庚○○、辛○○聲請如受不利判決，願供擔保請准免為宣告假執行，經核並無不合，
    爰酌定相當擔保金額准許之。至於原告敗訴部分，其假執行之聲請，因失所依附
    ，應予駁回。
七、一造辯論、訴訟費用負擔、宣告假執行及免為假執行之依據：民事訴訟法第三百
　　八十五條第一項前段、第七十九條、第三百八十九條第一項第五款、第三百九十
　　二條第二項。
中　　　華　　　民　　　國　　九十四　　年　　　四　　　月　　　十三　　日
                                      臺灣臺中地方法院民事第一庭
~B法　官　游文科
右正本係照原本作成。
如對本判決上訴，須於判決送達後二十日內向本院提出上訴狀（須附繕本）。
中　　　華　　　民　　　國　　九十四　　年　　　四　　　月　　　十三　　日
~B書記官　楊木榮
